【裁判字號】    99,金,1
【裁判日期】    990211
【裁判案由】    損害賠償
【裁判全文】
臺灣臺中地方法院民事判決  99年度金字第1號
原      告  中央存款保險股份有限公司
法定代理人  甲○○
訴訟代理人  熊治璿律師
複代理人    林巧雲律師
被      告  乙○○
上當事人間損害賠償事件，本院於民國99年1月28日言詞辯論終
結，判決如下：
    主    文
被告應給付原告新台幣貳仟陸佰捌拾萬元，及自民國九十九年一
月九日起至清償日止，按年息百分之五計算之利息。
訴訟費用由被告負擔。
本判決得假執行。
    事實及理由
一、原告主張：
（一）行政院金融重建基金依行政院金融重建基金設置及管理條
      例第10條第1項之規定，委託原告處理經營不善金融機構
      ，而台中縣豐原市農會信用部經該基金列為上開條例經營
      不善之金融機構。嗣財政部依金融機構合併法第13條之規
      定，於民國90年9月15日指派原告代行台中縣豐原市農會
      會員代表、理事、監事、總幹事之職權。因本件被告係對
      參加存款保險機構即台中縣豐原市農會應負賠償責任之人
      ，依行政院金融重建基金設置及管理條例第17條之規定，
      原告得對被告提起本件訴訟。
（二）按受僱人供給勞務，應服從僱用人之指示，並應盡善良管
      理人之注意。蓋以僱傭契約為有償契約，受僱人既受有報
      酬，其未盡善良管理人之注意義務者，即為有抽象過失，
      如因而致損害於僱用人者，解釋上仍應負債務不履行責任
      。次按民法第227條規定，因可歸責於債務人之事由，致
      為不完全給付者，債權人得依關於給付遲延或給付不能之
      規定行使其權利。因不完全給付而生前項以外之損害者，
      即所謂加害給付之情形，債權人並得請求賠償。
（三）查被告原為台中縣豐原市農會之行員及信用部專員。於89
      年10月18，19日兩日辦理監事及農會代表北部自強活動之
      機會，先於89年10月17日偽刻訴外人涂賴玉品，涂學全，
      涂耀發等3人印章，並偽簽涂賴玉品名義開戶申請書，而
      逕行對保開立塗賴玉品在台中縣豐原市農會帳戶00000-0-
      0之活儲帳號，並於89年10月18日偽開「台中縣豐原市農
      會放款支出傳票」，再冒用涂賴玉品放款借據，而向該農
      會放款部門操作員林靜美詐稱已完成相關辦理手續，要將
      涂賴玉品已辦妥之循環貸款金額新台幣（下同）900萬元
      ，撥入其所偽開之前揭帳戶內，林靜美因見被告係資深職
      員不疑有他，而將900萬元款項撥入。被告即偽開涂賴玉
      品之取款條2張各145萬元及110萬元，並將145萬元中之50
      萬元轉帳存入訴外人陳麗珠在該農會之00000-0-0號帳戶
      內，其中95萬元則轉存入不知情之李張玉女帳戶，另110
      萬元取款條，則各以30萬元，30萬元及50萬元轉帳入其所
      使用不知情之表妹張麗雯0000000號帳戶內，被告隨又領
      出80萬元現金，此外被告又偽填涂賴玉品電匯單220萬元
      及200萬元至后里農會不知情之劉萌00000000000000號帳
      號以還借款及清水農會不知情贓款之吉秀芬000000000000
      00號帳號內以還借款，並購買美金5萬元。被告另於89年
      10月19日假藉其辦理農會訴訟催收業務之名義，先偽開支
      付台中地方法院辦理林阿時強制執行保証金1,890萬元支
      出傳票，持以向該農會轉帳人員陳錦萍要求開立存放行庫
      之收入傳票，陳錦萍不疑有詐而開立收入傳票1,890萬元
      ，再持向出納莊文杉詐稱因業務需要要求開立合庫支票，
      莊文杉亦不疑有詐而開出合庫支票1,890萬元，被告又持
      該支票，向該農會信用部專員何朝星詐欺，因間急迫而要
      求將該支票改為即期支票，莊文杉亦不疑有詐，而於支票
      橫線註記用印，改為即期支票，被告乃於當日上午向合庫
      豐原支庫，以該支票提領出現金1,890萬元，被告詐得前
      揭款項後，即償還民間借貸本息620萬元現金，另償還台
      中商業銀行豐原分行抵押貸款本息480萬元。被告所涉偽
      造文書案件，業經本院以90年度訴字第1258號判決判處有
      期徒刑3年6月確定。被告所為加害給付之行為，致台中縣
      豐原市農會受有2,790萬元之損害，扣除原告已追回之110
      萬元，依據民法第220條、227條第2項之規定，及前開重
      建基金條例第17條之規定，被告尚應給付原告之損害賠償
      共計2,680萬元。被告無法律上之原因受有2,680萬元之利
      益，致台中縣豐原市農會受有上開損害，被告依上開規定
      亦應返還利益予原告。為此提起本訴。並聲明：(一)被告應
      給付原告2,680萬元，及自起訴狀繕本送達翌日起至清償
      日止，按年息5%計算之利息。(二)請宣告假執行。
二、被告則以：對刑事判決所認定之事實無意見，伊已執行完畢
    。但本件損害賠償請求已罹於時效，且其所受之利益業經其
    花用完畢，利益已不存在，原告不得請求返還等語置辯。並
    聲明：原告之訴駁回。
三、本院判斷：
（一）原告主張之上開事實，業據其提出訴訟實施權授權書、賠
      付契約、讓與承受農會信用部契約、台中縣豐原市農會信
      用部執行協議程序報告、中央存款保險公司代行信用部職
      權公告及土地銀行公告、本院90年度訴字第1258號刑事判
      決等件（以上均影本）為證，並為被告所不爭執，堪信原
      告之主張為真實。
（二）按行政院金融重建基金設置及管理條例第17條規定：「本
      基金依本條例規定辦理賠付後，在其賠付之限度內，取得
      該金融機構對其負責人、職員因委任或僱傭契約所生之債
      務不履行損害賠償請求權或侵權行為損害賠償請求權，與
      其職務保證人、保證保險人及共同侵權行為人之損害賠償
      請求權（第1項）。存保公司得於本基金授與訴訟實施權
      後，以自己之名義，對前項所列應負賠償責任之人提起民
      事訴訟或聲請擔當訴訟（第2項）。存保公司依前項規定
      起訴訟時，暫免繳納裁判費；其聲請假扣押、假處分或假
      執行時，得免提供擔保（第3項）。」故依法原告就其所
      賠付之金額，自對向被告請求償還。
（三）被告之行使偽造私文書罪經本院90年度訴字第1258號刑事
      判決確定在案，自應負債務不履行之損害賠償責任。又按
      債務不履行之行為，與侵權行為之性質不同，應於在受催
      告未為履行時，負賠償因遲延所生損害之責任，無民法第
      197條第1項所定短期時效之適用（最高法院49年台上字第
      144號判例意旨可資參照）。再按委任契約義務之違反與
      侵權行為不法侵害他人之權利，二者要件究有不同，倘二
      請求權併存，即認其應相互影響而適用短期時效，對於權
      利人之保障，顯有不足，亦非立法之本旨。是該二請求權
      競合時，應認債權人不妨擇一行使為當，亦即除合於侵權
      行為，得行使損害賠償請求權外，其基本之法律關係，乃
      為委任契約返還處理事務所收取金錢之請求權，上訴人雖
      主張損害賠償之請求權消滅時效已完成，而基於委任契約
      所生之上開請求權，顯未逾民法第125條之時效期間（最
      高法院52年度台上字第188號判例意旨可資參照）。本件
      被告其上開行為違反僱傭契約所應盡之善良管理人注意義
      務，自應負不完全給付債務不履行之責，是原告主張被告
      應負損害賠償責任，自屬有據。又該違反僱傭契約債務不
      履行之時效為15年，並無適用短期時效之規定，且無因請
      求權競合而罹於短期時效之問題，本件原告起訴時未逾15
      年，被告主張已罹於時效云云，自屬無據。
（四）本件原告依債務不履行之規定請求損害賠償，本院認有理
      由，已如上述，是其另主張依民法第179條不當得利之法
      律關係請求返還前開利益，即無庸論述。
四、從而，原告依行政院金融重建基金設置及管理條例第17條之
    規定起訴被告給付2,680萬元，及自起訴狀繕本送達翌日即
    99年1月9日起至清償日止，按年息5%計算之利息，為有理由
    ，應予准許。
五、本件原告請求既有理由，則依行政院金融重建基金設置及管
    理條例第17條第3項之規定，原告勝訴部分，得免供擔保為
    假執行。
六、本件事證已臻明確，兩造其餘陳述及主張，核與本件判決結
    果無影響，爰不一一論述，附此敘明。
七、訴訟費用負擔之依據：民事訴訟法第78條。
中    華    民    國    99    年    2    月    11    日
                  民事第三庭    法  官  謝慧敏
正本係照原本作成。
如對本判決上訴，須於判決送達後20日內向本院提出上訴狀。
中    華    民    國    99    年    2    月    11    日
                                書記官  王志

司法院資訊處製作；財團法人民間司法改革基金會備份。
